臺灣高等法院高雄分院刑事判決　　　　　　　　　　九十一年度上訴字第四九九號
　　上　訴　人　臺灣屏東地方法院檢察署檢察官
　　被　　　告　乙○○
　　　　　　　　鄭光甲
右上訴人因被告偽造文書案件，不服臺灣屏東地方法院九十年度訴字第八八七號中華
民國九十一年一月二十九日第一審判決（起訴案號：臺灣屏東地方法院檢察署九十年
度偵字第一九八八號），提起上訴，本院判決如左：
    主  文
上訴駁回。
    理  由
一、公訴意旨略以：被告乙○○、鄭光甲分別於民國八十三年三月初至八十七年二月
    底止、八十三年三月初至八十九年八月止（八十六年十二月至八十七年三月間曾
    離職），擔任屏東縣枋山鄉第十二屆鄉長及秘書職務，均係依據法令從事公務之
    人。七十九年七月間，枋山鄉公所第十一屆鄉長溫義春為發展觀光事業及增加鄉
    庫財源，即以辦理「枋山鄉楓港地區農村地區遊憩設施暨農地利用計劃」為由，
    除向財政部國有財產局南區辦事處申辦該鄉○○段二○七地號、楓港段七九三號
    等七十筆國有土地無償土地撥用外，並另向上級爭取約新臺幣（下同）一億元之
    補助款，俾由枋山鄉公所為主體執行機關，負責興辦上開計劃建設事宜。嗣經財
    政部國有財產局南區辦事處分別於八十年七月十日及八十年十月十七日以臺財產
    南三字第八○○一二七五八及八○○一九六九四號函核准撥用後，枋山鄉公所立
    即陸續先著手開發莿桐段部分之國有土地建設工作，至於楓港段四十四筆土地開
    發部分，則囿於鄉公所財力、人力及上級補助款之不足，另由溫義春指示所屬於
    八十二年九月間，逕以「枋山鄉公所鼓勵民間投資興辦楓港地區遊憩區設施建設
    案」，發包予得盛營造公司（下稱得盛公司）承攬建設。迨八十三年三月初，枋
    山鄉公所鄉長改選，而由被告乙○○接任，其鑑於得盛營造公司未能履約按期支
    付土地租金，乃亟思續將前開「枋山鄉公所鼓勵民間投資興辦楓港地區遊憩區設
    施建設案」，出租予瑞國興業股份有限公司施做，期能早日收取土地租金，挹注
    鄉庫財源，遂於八十五年十二月二十八日指示被告鄭光甲以山鄉字第七八四六號
    函向財政部國有財產局南區辦事處請示報核，惟遭該處於八十五年十二月二十八
    日以臺財產南二字第八五○三○四二六號函覆：「．．．貴公所函請同意將本案
    土地出租民間使用及辦理交換各節，依法不合。．．．請貴所確實依撥用計劃使
    用並請每二個月一次，於月底將執行情形查復本處．．．」。惟被告乙○○、鄭
    光甲囿於鄉公所財力不足，無法負擔開發費用，仍執意將前揭土地交予民間開發
    ，鄉公所從中收取租金，然恐財政部國有財產局南區辦事處人員查知枋山鄉公所
    仍採取鼓勵民間投資興辦楓港地區遊憩區設施建設方案，而未確實依原撥用計劃
    執行使用國有土地情事後，將前開無償撥用之國有土地撤撥，造成鄉公所之損失
    ，渠等竟本於犯意之聯絡，於八十六年二月一日以山鄉秘字第○七四七號函，向
    財政部國有財產局南區辦事處虛偽陳報：「．．．關於本所奉准撥用之屏東縣枋
    山鄉○○段七九三地號等計六十九筆國有土地，目前指依計劃執行使用中．．．
    」等不實事項，致生損害於前開公文書之正確性及財政部國有財產局南區辦事處
    對於國有土地管理之正確性。後財政部國有財產局南區辦事處人員蘇其昌認該鄉
    公所前後來函有所矛盾，乃於八十六年二月二十四日會同郭靜之、黃正甲等人前
    往現場勘查時，被告乙○○與鄭光甲於枋山鄉公所內仍向蘇其昌等人聲稱「枋山
    鄉是窮鄉，沒有甚麼資源，缺乏財力，好不容易爭取到無償撥用國有土地，我們
    鄉公所會分期辦理開發，目前鄉公所已向上級爭取補助了，只要撥下來，本鄉公
    所自會繼續依原撥用計劃來建設，拜託不要撤撥」云云，致使蘇其昌等人誤認枋
    山鄉公所確已向上級爭取補助，並按原撥用計劃使用國有土地，遂未依法予以撤
    撥處分。迨同年十二月二十三日，由婦幼實業股份有限公司（下稱婦幼公司）順
    利標得前開建設案，並於八十七年一月十七日完成簽約，因認被告乙○○、鄭光
    甲二人涉有刑法第二百十三條之登載不實公文書罪嫌云云。
二、本件公訴人認被告乙○○、鄭光甲二人涉有刑法第二百十三條之行使登載不實公
    文書罪嫌，無非以證人即財政部國有財產局南區辦事處蘇其昌於法務部調查局屏
    東調查站之證述、枋山鄉公所八十五年十二月二十一日山鄉字第七八四六號函請
    財政部國有財產局南區辦事處核准同意出租辦理「枋山鄉公所鼓勵民間投資興辦
    楓港地區遊憩區設施建設案」、而財政部國有財產局南區辦事處於八十五年十二
    月二十八日以台財產南二字第八五０三０四二六號函覆：「．．．貴公所函請同
    意將本案土地出租民間使用及辦理交換各節，依法不合。」、「．．．本案土地
    自奉准撥用迄今已逾五年，請貴公所將該等土地之使用情形函知本處。」、枋山
    鄉公所於八十六年二月一日以山鄉秘字第○七四七號函，向財政部國有財產局南
    區辦事處虛偽陳報：「．．．關於本所奉准撥用之屏東縣枋山鄉○○段七九三地
    號等計六十九筆國有土地，目前指依計劃執行使用中．．．」之不實內容及刑法
    第二百十三條之罪為行為犯而非結果犯為所憑之論據。
三、訊據被告乙○○、鄭光甲固承認確有核發前開枋山鄉公所八十六年二月一日山鄉
    秘字第○七四七號函之事實，惟均堅決否認涉有登載不實公文書之犯行，被告乙
    ○○辯稱：依財政部國有財產局於八十九年十月二十四日臺財產局接字第八九０
    ００二九０五五號函認定實際用途仍係照原計劃設施興闢，伊以為是要按前任鄉
    長的鼓勵民間投資辦法去做，原來是由得盛公司得標，但一直沒有承作，造成荒
    廢，後來才發包由婦幼公司來做，伊沒有偽造文書等語；被告鄭光甲則辯稱：當
    時這個遊憩設施尚未開發，乙○○沿襲前鄉長的方式，一直開會尋求合法的方式
    ，才籠統函覆國有財產局，並不是故意要偽造文書等語。
四、按犯罪事實應依證據認定之，無證據不得推定其犯罪事實。又不能證甲被告犯罪
    者，應諭知無罪之判決，刑事訴訟法第一百五十四條、第三百零一條第一項分別
    定有甲文。次按刑法第二百十三條不實登載公文書罪之成立，以客觀上公務員在
    其職務上所掌公文書，有為虛偽不實之登載行為，且足以生損害於公眾或他人者
    ，始足當之。而所謂足生損害，係指他人有可受法律保護之利益，因此遭受損害
    或有受損害之虞而言，若所登載之事項並非不實，或不致生損害於公眾或他人者
    ，即與該條之之構成要件不符，自不能論以該條之罪（最高法院六十九年度台上
    字第五九五號、五十年台上字第一二六八號判例可資參照）。
五、經查，本件公訴人指稱被告乙○○、鄭光甲所涉登載不實之枋山鄉公所八十六年
    二月一日山鄉秘字第○七四七號函，固有「．．．關於本所奉准撥用之屏東縣枋
    山鄉○○段七九三地號等計六十九筆國有土地，目前指依計劃執行使用中．．．
    」等文字記載，然刑法第二百十三條不實登載公文書罪之成立，既以客觀上公務
    員在其職務上所掌公文書，有為虛偽不實之登載行為，且足以生損害於公眾或他
    人者為要件，故茲所應審究者，厥為上開函文內容是否為虛偽不實之登載，有無
    致生損害於公眾或他人之虞：
（一）、證人即曾擔任枋山鄉公所之秘書邱文遠於調查站調查時陳稱：「楓港地區遊
        憩區設施建設案第一階段是在第十一屆鄉長溫義春任內經辦，並與得盛公司
        簽訂委託管理契約，俟乙○○當選第十二屆鄉長，由於得盛公司遲未履約，
        乙○○乃予以解約，於八十六年十二月重新招標，由婦幼公司得標，並於八
        十七年一月十七日與婦幼公司簽訂委託管理契約。」等語（見偵查卷第二十
        九頁）。另證人即財政部國有財產局南區辦事處黃正甲於調查站調查時亦證
        稱：「我於八十六年二月二十四日與蘇其昌、郭靜之共同前往楓港段七九三
        號等四十餘筆國有無償撥用土地勘查，當時尚無任何開發跡象。」等語（見
        偵查卷第二六八頁背面），顯見本件建設案係於前任鄉長溫義春任內經辦，
        並委由民間公司即得盛公司開發使用。被告乙○○於當選鄉長後，仍沿襲此
        項計劃，由得盛公司繼續管理，嗣因得盛公司遲未動工，始於八十六年十二
        月間重新招標，並由婦幼公司得標。惟前開函文之發文日期為八十六年二月
        一日，斯時本件建設案仍沿襲前任鄉長溫義春任內之計劃，委由得盛公司管
        理，是該函文所載「目前依計劃執行使用中」之字樣，就此而言，難認有何
        虛偽不實可言。至被告乙○○、鄭光甲等雖另於同年十二月間重新辦理招標
        ，縱有違反財政部國有財產局南區辦事處八十五年十二月二十八日台財產南
        二字第八五０三０四二六號函覆：「．．．貴公所函請同意將本案土地出租
        民間使用及辦理交換各節，依法不合。」之意旨，惟此係被告等事後所為，
        與前開所發函文相隔將近十一月，尚難憑此即謂被告乙○○、鄭光甲於陳報
        前開函文當時有何登載不實之犯行。
（二）、又公訴意旨雖認被告乙○○、鄭光甲之行為足生損害於前開公文書及財政部
        國有財產局南區辦事處對於國有土地管理之正確性云云。惟查證人邱文遠於
        檢察官偵查中到庭證稱：「本遊憩區開發案於乙○○鄉長任內，渠曾告訴我
        確係由枋山鄉公所以出租方式提供投資廠商婦幼公司開發國有土地使用，但
        不能收取土地租金，只能改收土地管理費，以挹注鄉庫財源。」等語，證人
陳國勝檢察官偵查中亦到庭證稱：「婦幼公司繳納管理費以三個月一期共六
        十萬元，他們交現金給我。」等語（見偵查卷第二三八、七十三頁背面），
        核與被告乙○○於原審供述之內容相符（見原審卷第四十六頁背面），是姑
        不論枋山鄉公所向婦幼公司收取之費用，其名義為租金抑或管理費，及被告
        等將本件建設案之土地交由民間開發使用之行為，是否於法未合，然前開費
        用既係用於充實枋山鄉公所之公共財源，而非中飽私囊，則被告乙○○、鄭
        光甲所為即難謂有生損害於公眾或他人之虞。此外，經原審依職權函財政部
        國有財產局臺灣南區辦事處，請其查甲枋山鄉公所八十六年二月一日山鄉秘
        字第０七四七號函是否影響對國有土地管理之正確性且造成損害。嗣經該處
        於九十年十二月二十四日以臺財產南處字第０九０００三四五０九號函覆稱
        ：「本處於八十六年三月十二日派員會同該所（枋山鄉公所）複查結果，該
        所確有依計劃使用奉撥之土地，惟因受人力、財力之限，以分期分區方式施
        工，且部分土地遊憩設施已興建完成。是以該所前揭函與事實尚符，無造成
        本處或他人損害發生情事」等語，有該函附卷可稽（見原審卷第十七頁），
        益徵被告乙○○、鄭光甲前述行為並無致財政部國有財產局南區辦事處有「
        受法律保護之具體利益」遭受損害之虞。
（三）、綜上所述，本件被告乙○○、鄭光甲所為之前揭公文書，既難謂係虛偽不實
        之登載，復無致生損害於公眾或他人之虞，自與刑法第二百十三條規定之公
        務員登載不實公文書罪之構成要件不符，尚難遽令其等共負該項罪責。此外
        ，復無其他積極之證據，足資認被告乙○○、鄭光甲涉有公訴人所指之上開
        犯行，不能證甲其等犯罪，依刑事訴訟法第三百零一條第一項規定，自應諭
        知被告乙○○、鄭光甲無罪之判決。
六、原審經詳查後，認不能證甲被告乙○○、鄭光甲犯罪，依刑事訴訟法第三百零一
    條第一項之規定，諭知被告乙○○、鄭光甲無罪之判決，經核並無違誤。檢察官
    上訴意旨仍以被告等犯行無論在事實上或法律上均甚甲確，原審有關本案偽造文
    書之見解顯然有誤為由，指摘原判決不當，為無理由，應予駁回。
據上論斷，應依刑事訴訟法第三百六十八條，判決如主文。
本案經檢察官邱榮藏到庭執行職務。
中    華    民    國     九十一     年       五       月        七    日
                              臺灣高等法院高雄分院刑事第三庭
                                  審判長法官  周賢銳
                                        法官  莊崑山
                                        法官  陳中和
右正本證甲與原本無異。
如不服本判決應於收受本判決後十日內向本院提出上訴書狀，其未述上訴理由者，
並得於提起上訴後十日內向本院補提理由書狀（均須按他造當事人之人數附繕本)「
切勿逕送上級法院」。
                                      書記官  梁美姿
中    華    民    國     九十一     年       五       月        九      日
                                                                        Ｑ
